臺灣新北地方法院民事裁定
111年度消債職聲免字第101號
聲  請  人
即 債務 人  陳桂玲  

相  對  人
即 債權 人  臺灣中小企業銀行股份有限公司

法定代理人  林謙浩  


相  對  人
即 債權 人  聯邦商業銀行股份有限公司

法定代理人  林鴻聯  


相  對  人
即 債權 人  永豐商業銀行股份有限公司

法定代理人  陳嘉賢  


代  理  人  呂亮毅  
相  對  人
即 債權 人  凱基商業銀行股份有限公司

法定代理人  魏寶生  


相  對  人
即 債權 人  台新國際商業銀行股份有限公司

法定代理人  尚瑞強  


相  對  人
即 債權 人  中國信託商業銀行股份有限公司


法定代理人  利明献  


相  對  人
即 債權 人  第一商業銀行股份有限公司

法定代理人  邱月琴  
代  理  人  陳志明  
相  對  人
即 債權 人  臺北富邦商業銀行股份有限公司

法定代理人  程耀輝  


相  對  人
即 債權 人  勞動部勞工保險局

法定代理人  鄧明斌  
相  對  人
即 債權 人  新加坡商艾星國際有限公司臺灣分公司

法定代理人  曾慧雯  
上列債務人因消費者債務清理事件聲請免責，本院裁定如下： 
    主  文
債務人陳桂玲應予免責。
    理  由
一、按法院為終止或終結清算程序之裁定確定後，除別有規定外
    ，應以裁定免除債務人之債務；又法院裁定開始清算程序後
    ，債務人有薪資、執行業務所得或其他固定收入，扣除自己
    及依法應受其扶養者所必要生活費用之數額後仍有餘額，而
    普通債權人之分配總額低於債務人聲請清算前2年間，可處
    分所得扣除自己及依法應受其扶養者所必要生活費用之數額
    者，法院應為不免責之裁定，但債務人證明經普通債權人全
    體同意者，不在此限；而債務人有下列各款情形之一者，法
    院應為不免責之裁定，但債務人證明經普通債權人全體同意
    者，不在此限：㈠於7年內曾依破產法或本條例規定受免責；
    ㈡隱匿、毀損應屬清算財團之財產，或為其他不利於債權人
    之處分；㈢捏造債務或承認不真實之債務；㈣聲請清算前2年
    內，因消費奢侈商品或服務、賭博或其他投機行為，所支出
    之總額逾該期間可處分所得扣除自己及依法應受其扶養者所
    必要生活費用之半數，或所負債務之總額逾聲請清算時無擔
    保及無優先權債務之半數，而生開始清算之原因；㈤於清算
    聲請前1年內，已有清算之原因，而隱瞞其事實，使他人與
    之為交易致生損害；㈥明知已有清算原因之事實，非基於本
    人之義務，而以特別利於債權人中之一人或數人為目的，提
    供擔保或消滅債務；㈦隱匿、毀棄、偽造或變造帳簿或其他
    會計文件之全部或一部，致其財產之狀況不真確；㈧故意於
    財產及收入狀況說明書為不實之記載，或有其他故意違反本
    條例所定義務之行為，消費者債務清理條例（下稱消債條例
    ）第132條、第133條及第134條分別定有明文。
二、聲請人前因有不能清償債務之情事，於民國109年10月27日
    具狀聲請前置調解，嗣因最大債權人第一商業銀行股份有限
    公司稱聲請人欠款總金額過高無法提出還款方案，故未達成
    協商共識而調解不成立，聲請人遂向本院聲請清算，經本院
    以110年度消債清字第89號裁定自110年9月16日上午10時開
    始清算程序，嗣經本院司法事務官以110年度司執消債清字
    第192號進行清算程序，並經司法事務官於111年4月12日依
    職權裁定終結清算程序並確定在案等情，業經本院依職權調
    取109年度司消債調字第918號卷宗（下稱司消債調卷）、11
    0年度消債清字第89號卷宗（下稱消債清卷）、110年度司執
    消債清字第192號卷宗（下稱司執消債清卷）核閱屬實。本
    院所為終結清算程序之裁定既已確定，依首揭消債條例規定
    ，法院應審酌聲請人是否有消債條例第133條、第134條所定
    應為不免責裁定之情形。
三、本院於111年6月10日以新北院賢民允111年度消債職聲免字
    第101號函知全體債權人就本院應否裁定債務人免責陳述意
    見，並定111年7月13日為訊問期日使債務人、債權人到庭陳
    述意見，訊問期日全體債權人皆未到庭，且其中1位債權人
    未提出任何書狀表示意見、2位債權人具狀表示無意見、7位
    債權人則以書狀表示不同意聲請人免責，並主張聲請人有消
    債條例第133條、第134條所定不予免責事由等語（見本院卷
    第15、125、131、127至129、123、75、83至85、87至121、
    77至78、79至80頁）。
四、經查：
㈠、債務人無消債條例第133條所定應不予免責之事由：
１、參消債條例第133條及其立法理由，本條於債務人之收入扣除
    自己及依法應受其扶養者所必要生活費用之數額後仍有餘額
    者，始有適用。是依上開規定，自應以本院裁定開始清算時
    （即110年9月16日）起迄裁定免責前，綜合考量認定債務人
    是否有「於清算程序開始後債務人有薪資、執行業務所得或
    其他固定收入，扣除自己及依法應受其扶養者所必要生活費
    用之數額後仍有餘額」，及「普通債權人之分配總額低於債
    務人聲請清算前二年間，可處分所得扣除自己及依法應受其
    扶養者所必要生活費用之數額」此二要件，以判斷其有無消
    債條例第133條之適用。
２、本院聲請人主張自110年9月16日開始清算程序後，從事臨時
    工，每月收入有約24,000元，無領取任何政府補助等語，並
    有財產及收入狀況說明書、全國財產稅總歸戶財產查詢清單
    、財政部北區國稅局107至109年度綜合所得稅各類所得資料
    清單、勞工保險被保險人投保資料表、收入切結書、法務部
    高額壽險資訊連結作業、中華民國人壽保險商業同業公會「
    保險業通報作業資訊系統」資料查詢結果回覆書、結果表、
    新北市政府社會局110年5月14日新北社助字第1100914193號
    函、111年6月16日新北社助字第1111117778號函、勞動部勞
    工保險局111年6月17日保普生字第11110099910號函（見司
    消債調卷第13至17、55至62頁、消債清卷卷一第23至27、77
    至81、111至115、197至201、251至255、285至289、365、5
    25、381頁、司執消債清卷第114至117、148至149頁、本院
    卷第73、81、147頁）為證，應可堪信屬實。是聲請人自開
    始清算程序迄今之收入總額為264,000元（計算式：24,000
    元×11月）。又聲請人主張自開始清算程序後迄今，個人每
    月生活必要支出18,784元（包含：房屋租賃費8,750元、伙
    食費7,500元、水電瓦斯費886元、行動電話費289元、交通
    費359元、個人日常生活用品雜支1,000元），核與消債條例
    第64條之2第1項、第43條第7項、消債條例施行細則第21條
    之1第3項規定相符，應為可採。至原就讀大學之子女1名現
    年約24歲（87年9月出生），業已成年，衡諸聲請人目前已
    負欠債務未還，且其成年子女應能找工讀機會貼補生活所需
    ，是聲請人此部分主張尚難採認，應予剔除。是本件聲請人
    自本院裁定開始清算程序後有固定收入，並扣除其每月必要
    生活費用後仍有餘額57,376元（計算式：264,000－18,784×1
    1月＝57,376元），符合消債條例第133條前段「法院裁定開
    始清算程序後，債務人有薪資、執行業務所得或其他固定收
    入，扣除自己及依法應受其扶養者所必要生活費用之數額後
    仍有餘額」規定。
３、本件債務人係於109年10月27日具狀聲請調解，嗣經本院110
    年度消債清字第89號裁定於110年9月16日上午10時開始清算
    程序，而依聲請清算時之財產及收入狀況說明書所載，其聲
    請清算前二年（即107年10月27日至109年10月26日）每月收
    入約為24,000元（見本院110年度消債清字第89號110年9月1
    6日裁定理由欄三、㈣、３）、必要生活支出為23,784元（包
    含：房屋租賃費8,750元、伙食費7,500元、水電瓦斯費886
    元、行動電話費289元、交通費359元、個人日常生活用品雜
    支1,000元、在學之已成年子女1名扶養費5,000元，見本院1
    10年度消債清字第89號110年9月16日裁定理由欄三、㈣、２）
    。是聲請人聲請清算前2年間可處分所得扣除必要生活費用
    之數額後，尚有餘額5,184元（計算式：可處分所得24,000
    元×24月－必要生活支出23,784元×24月＝5,184元），而本件
    債權人於清算執行程序受償合計285,555元，此有本院111年
    3月9日110年度司執消債清字第192號裁定暨所附分配表（見
    司執消債清卷第300至302頁反面）為憑，是全體債權人於本
    件清算程序中受分配總額顯已高於債務人前開餘額5,184元
    ，故債務人並無消債條例第133條所規定的不免責事由存在
    。
㈡、債務人無消債條例第134條不免責之事由：
１、消費者依清算程序清理債務，於程序終止或終結後，為使其
    在經濟上得以復甦，以保障其生存權，除本條例另有不予免
    責之規定外，例如：第134條、第135條等，就債務人未清償
    之債務採免責主義，消債條例第132條立法理由參照。是消
    債條例係以免責主義為原則，不免責為例外，倘債權人主張
    債務人有消債條例第134條各款所定不免責之情事，即應由
    債權人就債務人有合於上開各款要件之事實，提出相當之事
    證證明之。然本院依職權請債權人表示意見，除債權人聯邦
    商業銀行股份有限公司、永豐商業銀行股份有限公司、新加
    坡商艾星國際有限公司台灣分公司外，其餘債權人均具狀表
    明不同意債務人免責等語，此有本院111年6月10日函、送達
    證書、債權人陳報債權、陳述意見狀（見本院卷第25、29至
    67、15、125、131、127至129、123、75、83至85、87至121
    、77至78、79至80頁）在卷可稽。
２、消債條例第134條部分：
⑴、參消債條例第134條修正理由，第2款所定不免責事由，須以
    債務人故意為該款所列行為，侵害債權人之權益為要件，爰
    修正該款，增列債權人受有損害，為該款不予免責之客觀要
    件。又為求明確，明定債務人主觀上須故意為之，法院始應
    為不免責之裁定。同條第4款所定不免責事由在避免債務人
    於其經濟狀況不佳之情形下，猶恣意揮霍、投機，並隨即聲
    請清算，使債權人無端受害。而為免過苛，法院依本款為不
    免責裁定，應以債務人於聲請清算前2年內，因消費奢侈商
    品或服務、賭博或其他投機行為，所負債務之總額，是否已
    逾聲請清算時無擔保及無優先權債務之半數為判斷，即為已
    足。又債務人違反同條第8款所列法定真實陳述、提出、答
    覆、說明、移交、生活儉樸、住居限制及協力調查等義務，
    必須造成債權人受有損害，或對於程序順利進行發生重大影
    響，法院始應為不免責之裁定。
⑵、債務人除清算程序所提出之資料外，並於111年7月13日訊問
    期日到院陳明聲請清算前二年（即107年10月27日至109年10
    月26日）迄今之支出如聲請清算時之書狀所載（見本院卷第
    147頁）。另就債務人聲請清算前2年迄今之收入，除提出財
    產及收入狀況說明書、全國財產稅總歸戶財產查詢清單、財
    政部北區國稅局107至109年度綜合所得稅各類所得資料清單
    、勞工保險被保險人投保資料表、收入切結書、法務部高額
    壽險資訊連結作業、中華民國人壽保險商業同業公會「保險
    業通報作業資訊系統」資料查詢結果回覆書、結果表、新北
    市政府社會局110年5月14日新北社助字第1100914193號函、
    111年6月16日新北社助字第1111117778號函、勞動部勞工保
    險局111年6月17日保普生字第11110099910號函（見司消債
    調卷第13至17、55至62頁、消債清卷卷一第23至27、77至81
    、111至115、197至201、251至255、285至289、365、525、
    381頁、司執消債清卷第114至117、148至149頁、本院卷第7
    3、81、147頁）為證，是債務人已清楚向本院陳明其財務狀
    況，堪認債務人並無故意隱匿收入或有隱匿財產等情事。
⑶、又本院依職權調閱債務人自107年1月1日起至111年7月12日止
    入出境資訊連結作業資料，債務人僅於108年9月24日至108
    年9月25日有入出境之紀錄，此有其入出境資訊連結作業查
    詢結果、航班狀態資料在卷可稽（見本院卷第133至140頁）
    ，此部分債務人稱：該次是跟友人去訪親，旅費1萬餘元（
    包含來回機票及住宿）均由友人負擔，因友人高齡需人陪同
    等語，經核該次出境僅2日，尚難認屬消費奢侈之行為，且
    旅費應無可能逾越債務人聲請清算時無擔保及無優先權債務
    之半數（債務人聲請清算時無擔保及無優先權債務數額為83
    ,603,301元，見司執消債清第168頁），是債務人不構成消
    債條例第134條第4款所規定之事由。
３、債權人既未具體說明或提出相當事證證明，依本院復查債務
    人並無有何消債條例第134條所列各款之不免責事由，自難
    認債務人有消債條例第134條各款所定之情事，則債權人所
    為前開主張，係屬無據。
五、綜上所述，本件債務人既經本院為終結清算程序之裁定確定
    ，且查無消債條例第133條本文或第134條各款所定之不免責
    事由，則依消債條例第132條規定，本院自應以裁定免除債
    務人之債務。　　
中　　華　　民　　國　　111 　年　　8 　　月　　26　　日
                民事第三庭  法　官　饒金鳳
以上正本係照原本作成。
如對本裁定抗告須於裁定送達後10日內向本院提出抗告狀，並繳
納抗告費新臺幣1,000元。　　　　　　　　　　
中　　華　　民　　國　　111 　年　　8 　　月　　29　　日
                            書記官　廖美紅